【裁判字號】    97,訴,3972
【裁判日期】    971031
【裁判案由】    給付服務報酬
【裁判全文】
臺灣臺北地方法院民事判決              97年度訴字第3972號
原      告  帝寶不動產仲介經紀有限公司
法定代理人  乙○○
訴訟代理人  丙○○
被      告  甲○○
                        樓
            丁○○
前二人共同
訴訟代理人  楊久弘律師
上列當事人間請求給付服務報酬事件，本院於九十七年十月九日
言詞辯論終結，判決如下：
    主  文
原告之訴駁回
訴訟費用由原告負擔。
    事實及理由
一、原告起訴主張：被告丁○○乃另一被告甲○○之母，丁○○
    於民國96年12月28日經訴外人鄭素華介紹，代理其子甲○○
    與原告簽訂不動產一般委託銷售契約書（下稱系爭委託契約
    ），約定由原告居間銷售被告甲○○所有之門牌編號臺北市
    大安區○○○路○ 段258 號8 樓之房屋（下稱系爭房屋），
    丁○○並口頭承諾於農曆年即97年2 月6 日前絕不委託其他
    仲介公司銷售系爭房屋，原告遂積極帶客戶前往看屋；詎丁○○於同年1 月17日突電知系爭房屋業已售出，買主為其子
    之友人，成交價格為新台幣（下同）1,450 萬元云云。經查
    證後發覺系爭房屋之買主為己○○，且己○○於同1 年月14
    日曾與信義房屋營業員李小姐，由原告公司營業員戊○○陪
    同前往看屋，依系爭委託契約第5 條第5 項「委託期滿二個
    月內，不得與受託人曾介紹之客戶成交，否則視為受託人仲
    介完成，委託人仍應依第4 條約定全額一次支付服務報酬予
    受託人」之約定，系爭房屋之買主既為原告介紹之客戶，原
    告依約自得向被告請求服務報酬。為此提起本訴，請求被告
    給付成交總金額1,450 萬元之4%即58萬元之報酬。並聲明：
    被告應給付原告58萬元。
二、被告則以：被告丁○○代被告甲○○簽署系爭委託契約時，
    原告並未給予審閱條款內容之時間，故除委託銷售價格及期
    間係被告丁○○填寫，服務報酬部分其有口頭詢問原告外，
    其餘條款被告丁○○並不知悉，依消費者保護法第11-1條第
    2 項之規定，系爭契約第5 條第5 款之規定，應不得構成契
    約內容。再者，被告從不知悉原告曾帶己○○看屋乙事，被
    告係經信義房屋之介紹與己○○簽約，且己○○亦未提及原
    告帶看之事，自難認買受人己○○為原告之客戶或為原告所
    介紹。縱己○○曾經原告公司人員陪同參觀系爭房屋，惟被
    告已將房屋鑰匙交原告保管，自無從知悉看屋者為何人，被
    告透過信義房屋出售系爭房屋，亦無違約情事。又被告丁○○代甲○○簽立系爭契約時，從未口頭承諾於97年2 月6 日
    前絕不再委託第2 家房屋仲介公司銷售，今系爭契約既已明
    文為不動產「一般」委託銷售契約書，被告當可委託第三人
    出售無疑。且被告自始均認買受人係信義房屋之客戶，並曾
    以出賣人之身分給付仲介費用，益見被告並無逃避給付服務
    報酬或刻意與己○○私下成交之意；原告既未告知曾帶領看
    屋等情，即不得指責被告與己○○簽約係屬違約。再參系爭
    契約第5 條第5 款規定，必須是在「委託期滿兩個月內」方
    有視為仲介完成而仍應給付仲介報酬之義務，系爭契約所載
    委託期間為96年12月28日至97年3 月28日，而被告甲○○與
    己○○簽約（即成交）之時間為97年1 月16日，斯時兩造之
    仲介期間尚未屆滿，顯與前開規定之要件不符，原告據此請
    求被告給付服務報酬，並無理由。況本件縱於委託期間內成
    交，因買主非原告介紹，原告亦不得請求被告付仲介報酬。
    又被告丁○○僅為系爭契約委託人之代理人，而非當事人，
    其並無給付服務報酬之義務，原告請求其給付報酬，自屬無
    據等語，資為抗辯。並聲明：原告之訴駁回。
三、兩造不爭執之事實：
  (一)被告甲○○之母即被告丁○○於96年12月28日代理甲○○與
    原告簽訂如附件三所示之不動產一般委託銷售契約書，委託
    期間為96年12月28日起至97年3月28日止。
  (二)系爭房屋於97年1 月16日經由信義房屋人員仲介，由被告甲○○以1,450萬元出售予訴外人己○○。
四、本件原告依兩造所簽訂之不動產一般委託銷售契約書第5 條
    第5 款請求被告給付服務報酬，然為被告所否認，並以前揭
    情詞置辯，是本件之爭點厥為：(一)被告是否與原告約定不動
    產專任委託銷售，致其不得於同時間內另行委託第三人銷售
    系爭房屋？(二)原告得否依系爭契約第5 條第5 款之約定，請
    求被告給付服務報酬？
  (一)被告是否與原告約定不動產專任委託銷售，致其不得於同時
    間內另行委託第三人銷售系爭房屋？
  (1)查兩造所簽訂之委託銷售契約為「不動產一般委託銷售契約
    書」，並非不動產專任委託銷售契約，有系爭契約書影本在
    卷可稽（參見本院卷第24頁）；且觀之系爭契約第5 條約定
    「委託人之義務一、委託人保證本標的於委託期間絕無以專
    任委託銷售契約另行委託第三人銷售。二、由委託人或第三
    人出售時，委託人應於售出之同時立即通知受託人停止銷售
    。…五、委託期滿二個月內，不得與受託人曾介紹之客戶成
    交，否則視為受託人仲介完成，委託人仍應依第四條約定全
    額一次支付服務報酬予受託人。」，堪認兩造係約定被告於
    委託期間內亦可自行或經由第三人出售系爭房屋，並得同時
    與第三人簽訂一般委任銷售契約甚明；而被告甲○○係於97
    年1 月14日與信義房屋仲介股份有限公司（下簡稱信義房屋
    ）簽訂一般委任銷售契約，委託信義房屋自97年1 月15日起
    至同年3 月31日止代為銷售系爭房屋乙情，業據被告提出買
    賣仲介專任委託書1 份附卷為憑（參見本院卷第55-57 頁）
    ，並經證人即信義房屋仲介人員庚○○到庭證述屬實（參見
    本院卷第39頁正反面），是被告甲○○上開委託第三人銷售
    之行為，顯無違反系爭契約第5 條之約定，原告主張被告另
    行委託信義房屋銷售系爭房屋係屬違約云云，自非可取。
  (2)又原告主張被告丁○○曾口頭同意於97年農曆年前由原告公
    司專任銷售系爭房屋云云，然為被告所否認，自應由原告就
    此有利於己之事實負舉證責任。經查，證人鄭素華固到庭證
    稱：簽約時因為離過年還有一個多月，丁○○說先讓原告公
    司賣，丙○○說可否簽專任銷售，丁○○說大家都是朋友，
    過年期間這一個多月就讓丙○○先賣，沒有給別家等語（參
    見本院卷第94頁），然被告丁○○則辯稱：丙○○問我要簽
    專任還是一般，我說我要簽一般，要多給幾家機會，我並未
    說這一個月要給原告公司專賣等語，且縱被告丁○○確有向
    丙○○為上開陳述，亦可能為其推託與原告公司簽立專任銷
    售契約之詞，況兩造就專任銷售之具體期間為何、及違約效
    力等細節均未討論，顯就此部分契約重要之點尚無意思表示
    合致，自難僅以渠等上開籠統之對話，即逕認兩造間有委託
    專任銷售之合意甚明。從而，原告主張其與被告丁○○間有
    口頭約定於97年農曆過年前系爭房屋由原告專任銷售云云，
    亦屬無據。
  (二)原告得否依系爭契約第5 條第5 款之約定，請求被告給付服
    務報酬？
    依系爭契約第5 條第5 款約定「委託期滿二個月內，不得與
    受託人曾介紹之客戶成交，否則視為受託人仲介完成，委託
    人仍應依第四條約定全額一次支付服務報酬予受託人。」，
    則自條文之文義觀之，應係指委託人不得於委託期滿後之2
    個月內，將房屋出售予受託人曾介紹之客戶；然本件系爭房
    屋係於兩造所約定委託銷售期間內之97年1 月16日由被告甲○○以1,450 萬元出售予訴外人己○○乙情，已如前述，核
    與上開條文之要件，顯有未合。佐以「不動產一般委託銷售
    契約」與「不動產專任委託銷售契約」間最主要之差異，即
    在於委託人是否可同時委託數受託人代為銷售房屋，兩造既
    無專任委託銷售之合意，已如前述，則於系爭房屋有數受託
    人，且均曾介紹同一客戶之情形下，被告甲○○即應將服務
    報酬給付予最後協助雙方斡旋、磋商價格成功之受託人，而
    非以陪同客戶觀看房屋之時間先後決定之。查本件原告與信
    義房屋之人員固均曾先後陪同己○○觀看系爭房屋，然被告
    與己○○係透過信義房屋仲介人員為買賣雙方約定時間見面
    、及磋商價格後方談成交易，因原告公司就系爭房屋開價1,
    650 萬元過高，故己○○當時並未向原告公司人員出價，嗣
    因信義房屋開價1,550 萬元，己○○方表示有意願購買，並
    透過信義房屋約屋主洽談而以1,450 萬元成交等情，亦據證
    人己○○到庭證述甚詳（參見本院卷第47頁），堪認系爭房
    屋得以順利之出售應係經由信義房屋仲介人員之協助而成，
    被告甲○○自應依其與信義房屋所簽訂之銷售契約支付服務
    報酬，原告依系爭契約第5 條第5 款之約定，請求被告給付
    其服務報酬，顯非正當。
五、綜上所述，原告基於系爭銷售契約之法律關係，請求被告應
    給付原告58萬元，為無理由，不應准許。
六、兩造之其餘攻擊防禦方法，於本件決結果無影響，爰不一一
    論列，附此說明。
七、據上論結，本件原告之訴為無理由，並依民事訴訟法第78條
    ，判決如主文。
中    華    民    國    97    年    10    月    31    日
                  民事第五庭    法  官  吳佳薇
如對本判決上訴，須於判決送達後20日內向本院提出上訴狀
以上正本係照原本作成。
中    華    民    國    97    年    10    月    31    日
                                書記官  許博為


司法院資訊處製作；財團法人民間司法改革基金會備份。
